臺灣高等法院民事判決　　　　　　　　　100年度上字第233號
上　訴　人　臺北市浙江同鄉會
法定代理人　葉潛昭
訴訟代理人　楊尚賢律師
　　　　　　葉潛昭律師
被上訴人　　金國銓
　　　　　　　　　　　　號2樓之5
　　　　　　胡大興
　　　　　　蔡之貫
共　　　同
訴訟代理人　吳旭洲律師
　　　　　　林譽恆律師
　　　　　　林詠盛律師
上列當事人間請求確認會員大會決議無效等事件，上訴人對於中
華民國99年12月31日臺灣臺北地方法院99年度訴字第1673號第一
審判決提起上訴，本院於100年7月19日言詞辯論終結，判決如下
：
    主  文
上訴駁回。
第二審訴訟費用由上訴人負擔。
    事實及理由
一、被上訴人主張：原定於民國98年4月18日召開第14屆第1次會
    員大會選舉第14屆理事及監事，因第13屆換屆委員會之會籍
    審查會議紀錄有違法限制會員於第14屆第1次會員大會行使
    權利之情事，經訴外人胡林淑珍以原法院98年4月10日98年
    度裁全字第2713號裁定(下稱系爭裁定)禁止上訴人及其第13
    屆理事長葉潛昭召開第14屆第1次會員大會，並經原法院98
    年度司執全字第885號強制執行(下稱系爭執行)，於同年月
    15日核發執行命令(下稱系爭執行命令)諭令上訴人依系爭裁
    定主文所載履行。嗣被上訴人等會員連署會員總數1/10即24
    2位會員，於98年9月26日召開98年度第1次臨時會員大會，
    選出包括被上訴人等第14屆理事、監事，葉潛昭並未當選第
    14屆理事。詎第13屆理事長葉潛昭竟於98年12月通知部分會
    員於98年12月20日召開第14屆第1次會員大會（下稱系爭會
    員大會），選舉第14屆理事及監事，是葉潛昭違反系爭執行
    命令召開系爭會員大會，自屬無召集權人召集之會員大會，
    應屬無效。另系爭會員大會僅通知部分會員，未通知胡林淑
    珍等數百名會員，依上訴人章程第13條及人民團體法第26條
    第1項規定，被上訴人自得請求撤銷系爭會員大會決議。另
    上訴人召開系爭會員大會，並未於開會前審定會員資格，亦
    未造具會員名冊，已妨礙數百位會員權利，違反人民團體選
    舉罷免辦法第5條第1項規定，被上訴人亦得請求撤銷系爭會
    員大會決議。又上訴人會員超過1千名，系爭會員大會出席
    人數僅473人，未超過半數，系爭會員大會決議違反人民團
    體法第27條規定，被上訴人得請求撤銷系爭會員大會決議等
    情。並聲明：(一)先位聲明：確認系爭會員大會之決議無效。
    (二)備位聲明：請求撤銷系爭會員大會之決議。原審為被上訴
    人先位請求勝訴判決。被上訴人對於上訴人之上訴則聲明上
    訴駁回。
二、上訴人則以：胡林淑珍聲請之系爭裁定，業經本院98年度抗
    更(一)字第52號裁定(下稱本院52號裁定)廢棄，駁回胡林淑珍
    之聲請，上訴人於98年11月26日收受該裁定，系爭執行命令
    即失其效力，乃於98年12月20日召開系爭會員大會並未違反
    系爭執行命令。而系爭會員大會由理事會召開並經473名會
    員出席，以過半數會員同意作成決議，該決議自屬有效。又
    被上訴人冒用上訴人名義於98年9月26日召開98年度第1次臨
    時會員大會(下稱系爭臨時大會)，上訴人於知悉後，隨即公
    告會員切勿參與該次臨時大會，故上訴人並未召開系爭臨時
    大會，系爭臨時大會通知書實係無製作權人為圖謀私利而擅
    行製作、偽造並寄發之私文書，違反人民團體法第32條規定
    ，屬無召集權人召集之大會，該次會員大會有約300名會員
    未受通知，其程序亦有違章程及人民團體法第26條規定，出
    席人數未超過半數，會員資格名冊亦未報請主管機關備查，
    所為決議自屬無效。而上訴人所召開之系爭會員大會業經台
    北市政府社會局於99年3月30日以北市社團字第09934249700
    號函同意備查，係屬合法，所作決議自屬有效，不得撤銷云
    云，資為抗辯。原審為上訴人敗訴之判決，上訴人提起上訴
    ，聲明為：原判決廢棄；該廢棄部分，被上訴人於原審之訴
    駁回。
三、經查：
(一)、上訴人原預定於98年4月18日召開第14屆第1次會員大會選舉
    第14屆理事及監事，訴外人胡林淑珍以同年月10日之系爭裁
    定禁止上訴人召開第14屆第1次會員大會，並經系爭執行事
    件於同年月15日核發系爭執行命令在案。系爭裁定於同年11
    月16日經本院52號裁定廢棄，並駁回胡林淑珍在原法院之聲
    請，上訴人於98年11月26日收受該裁定，第13屆理事長葉潛
    昭乃於98年12月20日召開系爭會員大會，而胡林淑珍不服本
    院52號裁定，所提再抗告經最高法院於99年2月10日以99年
    度台抗字第129號裁定駁回而定讞等情，有系爭裁定、系爭
    執行命令、本院52號裁定、最高法院上揭台抗裁定在卷足憑
    ，並經本院調閱系爭執行全卷(含本院52號裁定卷及同上最
    高法院台抗卷)查明無訛，亦為兩造所不爭執，足堪認定。
    本件主要爭點就先位請求部分，在系爭會員大會於本院52號
    裁定後，最高法院再抗告駁回前召開，有無違反系爭執行命
    令？被上訴人確認系爭會員大會決議無效有無理由？如先位
    無理由，備位請求撤銷系爭會員大會決議有無理由？
(二)、系爭會員大會於本院52號裁定後，最高法院再抗告駁回前召
    開，有無違反系爭執行命令？
  1.按准許假扣押之裁定，如經抗告者，在駁回假扣押聲請裁定
    確定前，已實施之假扣押執行程序，不受影響。民事訴訟法
    第528條第3項定有明文。而關於假扣押之規定，於假處分準
    用之。且除別有規定外，關於假處分之規定，於定暫時狀態
    之處分準用之。同法第533條、第538條之4亦分別規定甚明
    。又假處分裁定，係命令或禁止債務人為一定行為者，執行
    法院應將該裁定送達於債務人。強制執行法第138條定有明
    文。是該假處分之效力，始於債務人收受裁定之時。且此假
    處分裁定一旦發生效力，立即發生命令或禁止之形成效果。
    又債權人就爭執之法律關係，聲請為定暫時狀態之處分，不
    論係單純不作為處分，或容忍不作為處分，法院為裁定時，
    對於當事人雙方因准否處分所受利益及可能發生之損害，應
    依利益權衡原則予以審酌而為准駁。一經裁定准許，不待確
    定即有執行力，債務人僅得循抗告程序或聲請撤銷假處分之
    途徑以謀救濟。最高法院94年度台抗字第380號裁判要旨可
    參。而強制執行程序開始後，除法律另有規定外，不停止執
    行。有回復原狀之聲請，或提起再審或異議之訴，或對於和
    解為繼續審判之請求，或提起宣告調解無效之訴、撤銷調解
    之訴，或對於許可強制執行之裁定提起抗告時，法院因必要
    情形或依聲請定相當並確實之擔保，得為停止強制執行之裁
    定，強制執行法第18條亦定有明文。
  2.系爭裁定及執行命令均於98年4月17日送達上訴人，有送達
    證書附於系爭執行卷可稽，係不作為之定暫時狀態處分與執
    行，揆之前開說明，一經系爭裁定准許送達後，不待確定即
    有執行力，開始執行後，除前揭法律規定外，不停止執行，
    故系爭裁定雖經本院52號裁定廢棄，因提起再抗告而未確定
    ，於99年2月10日最高法院以99年度台抗字第129號裁定駁回
    胡林淑珍之再抗告前，原准許胡林淑珍定暫時狀態處分之系
    爭裁定，即屬雖經駁回仍未確定，則據系爭裁定所實施定暫
    時狀態處分之系爭執行程序，仍屬有效。則上訴人由第13屆
    理事長葉潛昭於98年12月20日召開系爭會員大會，違反系爭
    執行命令至為灼然，而原法院執行處亦據此為由，於99年1
    月28日裁定處怠金新台幣十萬元，有該裁定足稽(見原審卷
    第129頁)，益證上訴人違反系爭執行命令，上訴人辯稱系爭
    裁定業經本院52號裁定廢棄而失效，系爭會員大會之召開及
    決議有效云云，洵非可取。
  3.又上訴人辯稱系爭裁定送達臺北市○○○路○段227號2樓，
    並未向自然人葉潛昭之住所地為之，送達不合法，該裁定不
    生效力云云。惟查系爭裁定之相對人為「葉潛昭即台北市浙
    江同鄉會」，見該裁定即明，台北市浙江同鄉會為人民團體
    ，有立案證書可考(見原審卷第10頁)，按「同鄉會已組織而
    未依法取得法人之資格者，雖不得認為法人，然仍不失為非
    法人之團體，查非法人之團體設有代表人或管理人者，當事
    人能力，為民事訴訟法第四十條第三項所明定，此項代表人
    或管理人為該團體與人涉訟時，自應以該團體為當事人，而
    由此項代表人或管理人為其法定代理人。」(最高法院39年
    台上字第1227號判例要旨參照)，另參酌人民團體法第11條
    規定：「人民團體經主管機關核准立案後，得依法向該管地
    方法院辦理法人登記，並於完成法人登記後三十日內，將登
    記證書影本送主管機關查備。」可知上訴人於依法向法院為
    法人登記前，尚未取得法人格，則原裁定以葉潛昭即台北市
    浙江同鄉會而向台北市浙江同鄉會之事務所送達，並無不合
    ，該址亦為上訴人就系爭裁定抗告所載之處所，有該抗告狀
    可據，上訴人所稱系爭裁定未合法送達，不生效力云云，並
    無可取。
(三)、被上訴人確認系爭會員大會決議無效有無理由？
  1.按確認法律關係之訴，非原告有即受確認判決之法律上利益
    者，不得提起之。民事訴訟法第247條第1項前段定有明文。
    次按確認之訴非原告有即受確認判決之法律上利益者，不得
    提起；所謂即受確認判決之法律上利益，係指法律關係之存
    否不明確，原告主觀上認其在法律上之地位有不安之狀態存
    在，且此種不安之狀態，能以確認判決將之除去者而言，若
    縱經法院判決確認，亦不能除去其不安之狀態者，即難認有
    受確認判決之法律上利益，有最高法院著有52年台上字第12
    40號判例可資參照。
  2.本件被上訴人為上訴人之會員，因認系爭會員大會之召集不
    合法而未出席，亦未於系爭會員大會上當選為第14屆理事及
    監事，則被上訴人認系爭會員大會召開不合法，所選舉理事
    、監事亦不合法，使被上訴人無法當選理事或監事，其法律
    上地位存在有不安之狀態，惟此種不安之狀態，能以本件確
    認判決將之除去，依前開民事訴訟法第247條第1項規定，應
    認被上訴人提起本件確認之訴，有法律上之確認利益，請求
    確認系爭決議無效，自有確認利益。上訴人辯稱被上訴人提
    起本件確認之訴無確認利益云云，尚不足取。
  3.系爭會員大會違反系爭執行命令而召開，自屬無召集權人所
    召集，故被上訴人以法律上利益關係人之會員身分，請求確
    認系爭會員大會之決議無效，即屬可取。
(四)、又訴之預備合併，必先位之訴無理由，法院始應就備位之訴
    為裁判。如先位之訴有理由，法院即無庸就備位之訴為裁判
    。本件先位請求確認系爭會員大會決議無效，為有理由，業
    如前述，關於系爭會員大會是否有得撤銷情事之備位請求，
    自毋庸再予審酌。
四、綜上所述，被上訴人主張系爭會員大會違反系爭執行命令為
    可採，上訴人所辯均無可取。從而被上訴人基於會員身分請
    求確認系爭會員大會決議無效為有理由，應予准許。原審判
    決確認被上訴人先位請求有理由，於法並無不合。上訴意旨
    指摘原判決不當，求予廢棄改判，為無理由，應予駁回。因
    本件被上訴人先位之訴既為有理由，本院即無庸就其備位之
    訴另為裁判。
五、本件判決之基礎已臻明確，兩造其餘攻擊防禦方法及主張舉
    證，於判決結果不生影響，無一一審究之必要，附此敘明。
六、據上論結，本件上訴為無理由，依民事訴訟法第449條第1項
    、第78條、判決如主文。
中    華    民    國   100    年    8     月     2    日
                  民事第十四庭
                      審判長法  官  林金村
                            法  官  陳秀貞
                            法  官  周祖民
正本係照原本作成。
如不服本判決，應於收受送達後20日內向本院提出上訴書狀，其
未表明上訴理由者，應於提出上訴後20日內向本院補提理由書狀
（均須按他造當事人之人數附繕本）上訴時應提出委任律師或具
有律師資格之人之委任狀；委任有律師資格者，另應附具律師資
格證書及釋明委任人與受任人有民事訴訟法第466條之1第1項但
書或第2項（詳附註）所定關係之釋明文書影本。如委任律師提
起上訴者，應一併繳納上訴審裁判費。
中    華    民    國   100    年    8     月    2     日
                             書記官  蕭進忠
附註：
民事訴訟法第466條之1（第1項、第2項）：
對於第二審判決上訴，上訴人應委任律師為訴訟代理人。但上訴
人或其他法定代理人具有律師資格者，不在此限。
上訴人之配偶、三親等內之血親、二親等內之姻親，或上訴人為
法人、中央或地方機關時，其所屬專任人員具有律師資格並經法
院認為適當者，亦得為第三審訴訟代理人。